最高法院刑事判決　　　　　　九十四年度台上字第一０六０號
　　上 訴 人　台灣高等法院檢察署檢察官
　　上 訴 人
　　即 被 告　乙○○
　　被　　告　甲○○
上列上訴人等因被告等偽造文書案件，不服台灣高等法院中華民
國九十二年十月二十八日第二審更審判決（九十二年度上更(一)字
第三六０號，起訴案號：台灣士林地方法院檢察署八十七年度偵
字第三八五一、三八五二號），提起上訴，本院判決如下：
    主　文
上訴駁回。
    理　由
按刑事訴訟法第三百七十七條規定：上訴於第三審法院，非以判
決違背法令為理由，不得為之。是提起第三審上訴，應以原判決
違背法令為理由，係屬法定要件。如果上訴理由狀並未依據卷內
訴訟資料，具體指摘原判決不適用何種法則或如何適用不當，或
所指摘原判決違法情事，顯與法律規定得為第三審上訴理由之違
法情形，不相適合時，均應認其上訴為違背法律上之程式，予以
駁回。本件原判決認定上訴人即被告乙○○係台北縣三重市○○
○路九十七號大永證券股份有限公司（下稱大永證券公司）營業
員，於民國八十六年十月十四日持丙○○交付之藍天電腦公司八
十六年增資配股領取單及「丙○○」楷書體印鑑章，至台北市○
○○路○段二二五號三樓向藍天電腦公司之股務代理人亞洲證券
股份有限公司（下稱亞洲證券公司）領取增資股票，以供丙○○
向其兄即被告甲○○投資股票融資借款虧損之質押。惟因與原留
存之「丙○○印」隸書體股東印鑑章不符，遭亞洲證券公司襄理
己○○發現加以註記「印不符」退還後，乙○○乃於同月十六日
，未經授權，逕自冒用丙○○名義，向亞洲證券公司申請變更丙
○○股東印鑑章，偽造丙○○申請之「印鑑掛失更換聲請書」、
「切結書」，利用不知情之人偽簽「丙○○」署押於「股東印鑑
卡」，再分別盜蓋「丙○○」楷書章於「印鑑掛失更換聲請書」
、「切結書」、「股東印鑑卡」上，以領取藍天電腦公司增資股
票共四千二百五十四股，均足生損害於丙○○、藍天電腦公司及
亞洲證券公司等情。因而撤銷第一審關於乙○○有罪部分之不當
判決，改判仍論處其行使偽造私文書，足以生損害於他人罪刑。
已綜核全部卷證資料，詳加斟酌論斷，敘明其所憑之證據及認定
之理由，而以乙○○否認犯罪所持之辯解為不足採，予以指駁綦
詳，俱有卷存之證據資料可資覆按。從形式上觀察，並無判決違
背法令之情形存在。又以公訴意旨略稱：乙○○夥同其兄甲○○
，共同為自己不法所有之概括犯意，於八十六年十月十六日，由
乙○○冒用丙○○之名義，向亞洲證券公司辦理丙○○所有藍天
電腦股票之印鑑掛失手續，使亞洲證券公司陷於錯誤而交付藍天
電腦公司八十六年增資股票四千二百五十四股；復由乙○○於同
月二十九日，以偽造丙○○之印章蓋於錸德科技股份有限公司（
下稱錸德科技公司）之股東印鑑卡，並將丙○○股東之通訊地址
由「台北縣三重市○○○路一一七巷二十三號三樓」改為「同市
○○○路九十七號（即大永證券公司）」，連同丙○○之舊身分
證影本，由甲○○向錸德科技公司之股務代理人大順綜合證券股
份有限公司（下稱大順證券公司）領取股票，使大順證券公司陷
於錯誤，而於同年十一月十八日交付錸德科技八十六年增資股票
計二千一百股。又於同月十八日，乙○○以偽刻丙○○之印章蓋
於中華開發信託股份有限公司（下稱中華開發）之股務代理人中
國信託商業銀行（下稱中國信託），發放予丙○○之股票領取單
上，連同丙○○之舊身分證影本，向中國信託領取中華開發八十
六年增資股票六千股，交由甲○○偽填股票轉讓過戶通知書，以
偽刻之丙○○印章蓋於出讓人欄，將上開股票悉數轉入不知情之
寅○○所有大永證券公司000000－0帳戶，再由甲○○利
用上開帳戶，向乙○○聯絡下單，分別賣出上開藍天電腦、錸德
科技及中華開發股票，將所得款項侵吞入己，足生損害於丙○○
之繼承人。因認乙○○、甲○○涉犯刑法第二百十六條、第二百
十條行使偽造私文書及第三百三十九條第一項詐欺罪嫌。經審理
結果，認為不能證明被告犯罪，爰撤銷第一審關於此部分之不當
判決，改判諭知甲○○無罪，並認乙○○就領取藍天電腦、錸德
科技公司增資股票部分，欠缺行使偽造私文書之故意，就中華開
發股票部分，犯罪不能證明。惟此等部份，與前開有罪部分，有
裁判上一罪關係，爰不另為無罪之諭知，亦已綜合全部卷證資料
，逐一斟酌判斷，詳敘其無從形成被告等有罪判決之心證理由，
從形式上觀察，亦無判決違背法令之情形存在。查證據之取捨及
證據證明力如何，均屬事實審法院得自由裁量、判斷之職權，苟
其此項裁量、判斷，並不悖乎通常一般之人日常生活經驗之定則
或論理法則，又於判決內論敘其何以作此判斷之心證理由者，即
不得任意指摘其為違法，據為提起第三審上訴之合法理由。而認
定犯罪事實所憑之證據，並不以直接證據為限，間接證據亦包括
在內，審理事實之法院綜合卷內之直接、間接證據，本於推理作
用，於通常一般之人均不致有所懷疑，得確信其為真實之程度者
，即非不得據之為有罪之認定。原判決論處乙○○行使偽造文書
犯行，係綜合被告等部分之供詞，告訴人丁○○之指訴，證人戊
○○、己○○、庚○○、辛○○、壬○○、癸○○、子○○、丑
○○、寅○○、卯○○之證詞，投資股票融資借款契約書，亞洲
證券公司覆函，丙○○印鑑卡掛失更換聲請書、藍天電腦公司舊
印鑑卡及印鑑變更生效新印鑑卡、八十六年增資新股領取單、切
結書及身分證影本、寅○○有價證券買賣對帳單、亞洲證券公司
、慶豐銀行三重分行、台灣證券集中保管股份有限公司、大永、
元大、中信證券公司覆函，丙○○開戶資料、交易紀錄、委託買
賣委託書，寅○○存款憑條、股票買賣對帳單報表等直接、間接
證據，本於推理作用，確信其為真實之程度，而為有罪之認定，
並非單採印鑑卡掛失更換聲請書、癸○○之證詞及亞洲證券公司
之覆函為論斷之依據。此乃原審取捨證據及證據證明力判斷職權
之合法行使，自不得指為違法。又投資股票融資借款契約書僅約
定乙○○於丙○○無法依約繳交股票買賣差額時，有處分或出售
質押股票之權，並未另外授權乙○○變更印鑑之權限，乙○○未
經授權逕行變更丙○○之印鑑，自有偽造文書之犯意，且乙○○
利用其證券公司營業員身分之便，持丙○○之印鑑章及身分證影
本辦理印鑑卡掛失更換手續，雖與規定不盡相符，但仍與常理無
違，仍不得指為違法。復查刑事判決之文字，如有顯係誤寫而不
影響全案情節與判決本旨者，已經宣示或送達後，仍可由原判決
之法院依聲請或本於職權以裁定更正之，司法院大法官會議釋字
第四三號解釋可資參照，此等因筆誤而生之錯誤，既得以裁定更
正，即無違背法令可言。原判決事實記載乙○○偽造丙○○申請
之「印鑑掛失更換聲請書」、「切結書」，利用不知情之人偽簽
「丙○○」署押於「股東印鑑卡」，再分別盜蓋「丙○○」楷書
章於「印鑑掛失更換聲請書」、「切結書」、「股東印鑑卡」上
；理由欄及附表則記載：乙○○偽造「丙○○」署押於切結書上
，另盜蓋楷書章於「印鑑掛失更換聲請書」、「股東印鑑卡」上
，此項錯誤，仍可由原審依聲請或本於職權以裁定更正之，尤無
違背法令可言。末按刑事訴訟採證據裁判原則，認定事實所憑之
證據，須於通常一般之人均不致於有所懷疑，達到確信其為真實
之程度者，始足當之；倘其證明之程度，尚有合理之懷疑存在時
，仍不能據為被告有罪之認定。又檢察官就被告犯罪事實，應負
舉證責任，並指出證明之方法，刑事訴訟法第一百六十一條第一
項亦定有明文。因此，檢察官對於起訴之犯罪事實，應負實質之
舉證責任。倘其所提出之證據，不足為被告有罪之積極證明，或
其闡明之證明方法，無從說服法院形成被告有罪之心證，基於無
罪推定之原則，自應為被告無罪之諭知。原判決依憑被告等之供
述，告訴人丁○○之指述，證人子○○、丑○○、卯○○、寅○
○之證詞，投資股票融資借款契約書，錸德科技公司股票領取匯
撥通知單、中國信託商業銀行股份有限公司、亞洲、大順證券公
司、慶豐銀行三重分行、台灣證券集中保管股份有限公司覆函等
證據資料，認定甲○○與丙○○就投資股票融資訂有借款契約書
，雙方約定由甲○○提供資金，為保障甲○○之債權，由丙○○
概括授權甲○○處分或出售質押股票。而丙○○從事股票交易時
，所有款項及證券之授受，均以寅○○之帳戶為之。且甲○○與
丙○○之投資股票融資借款事宜均交由乙○○處理。茲依丙○○
進出上開寅○○帳戶股票買賣對帳報表核算結果，總計應收金額
為新台幣（下同）三億零六百五十四萬九千三百三十三元，應付
金額則為三億零八百八十八萬九千七百七十元，價差虧損計二百
三十四萬四百三十七元，丙○○乃依契約規定交付乙○○領股單
、印鑑等以為融資差額價款質押，嗣被告等因丙○○無力清償，
基於上開契約規定而處理丙○○質押領股憑證，即與偽造文書、
詐欺犯行尚屬有間。已詳加斟酌論斷，敘明其所憑之證據及認定
之理由。其中關於甲○○之供述是否可採？寅○○股票買賣對帳
單報表是否實在？丙○○買賣股票有無虧損？虧損多少？投資股
票融資借款契約書是否真實？亦屬原審取捨證據及證據證明力判
斷職權之合法行使，自不得指為違法。又甲○○雖在桃園縣觀音
鄉○○路○段九一五號台灣聯信高科技股份有限公司擔任業務經
理，其於上班期間前往台北縣三重市大永證券公司與丙○○簽訂
股票融資借款契約書並辦理匯款手續，亦無悖離一般經驗法則。
另原審依憑丙○○進出寅○○帳戶股票買賣對帳單報表核算結果
，研判丙○○確有融資虧損情事，事證已臻明確，自無再調閱寅
○○股票買賣對帳單及甲○○、乙○○先後於何時匯款幾次予丙
○○之必要，原審未為無益之調查，尤無應於審判期日調查之證
據未予調查之違法。茲檢察官所提出之證據，既不足為被告有罪
之積極證明，其指出之證明方法，復無從說服法院以形成被告有
罪之確信，或未指明其證據方法與待證事實之關係，基於無罪推
定之原則，原審諭知被告等無罪或不另為無罪之諭知，並無違誤
。檢察官及乙○○上訴意旨置原判決上開明確論斷於不顧，對原
審取捨證據及證據證明力判斷之審判職權行使，任憑己見，或就
同一證據資料為相異之評價，或就不影響於判決本旨事項再為事
實上之爭辯，均與法律規定得為第三審上訴理由之違法情形，不
相適合，其上訴為違背法律上之程式，應予駁回。另裁判上一罪
案件之重罪部分得提起第三審上訴，其輕罪部分雖不得上訴，依
審判不可分原則，第三審法院亦應併予審判，但以重罪部分之上
訴合法為前提，如該上訴為不合法，第三審法院既應從程序上予
以駁回，而無從為實體上判決，對於輕罪部分自無從適用審判不
可分原則，併為實體上審判。檢察官對重罪之行使偽造私文書部
分所提起之第三審上訴，既屬不合法而應從程序上予以駁回，則
不得上訴第三審之輕罪即詐欺取財部分，亦無從併為實體上之審
判，其對此部分一併提起上訴（未聲明一部上訴者，視為全部上
訴），顯為法所不許，應併予駁回。
據上論結，應依刑事訴訟法第三百九十五條前段，判決如主文。
中　　華　　民　　國　九十四　年　　三　  月　　十　　日
                      最高法院刑事第三庭
                          審判長法官  紀　俊　乾
                                法官  黃　正　興
                                法官  劉　介　民
                                法官  陳　東　誥
                                法官  林　秀　夫
      本件正本證明與原本無異
                                      書  記  官
中　　華　　民　　國　九十四　年　　三　　月　　十四　日
                                                  Ｒ
